【裁判字號】    98,訴,1103
【裁判日期】    981019
【裁判案由】    債務人異議之訴
【裁判全文】
臺灣臺南地方法院民事判決              98年度訴字第1103號
原      告  乙○○
被      告  甲○○
上列當事人間請求債務人異議之訴事件，經本院於民國98年10月
6日言詞辯論終結，判決如下：
    主      文
被告不得執臺灣臺南地方法院97年執字第94870號債權憑證為執
行名義對原告聲請強制執行。
訴訟費用新臺幣柒仟陸佰元由被告負擔。
    事  實  及  理  由
一、按訴狀送達後，原告不得將原訴變更或追加他訴，但如有經
    被告同意者或請求之基礎事實同一者，不在此限。被告於訴
    之變更或追加無異議，而為本案之言詞辯論者，視為同意變
    更或追加。民事訴訟法第 255條第1項第1、2款及第2項分別
    定有明文。本件原告起訴時，原聲明，本院98年度執字第51
    458號強制執行程序應予撤銷。嗣於民國98年10月6日言詞辯
    論期日變更為被告不得執本院97年執字第 94870號債權憑證
    為執行名義對原告聲請強制執行（本審卷第58頁）。原告前
    揭訴之變更核係請求之基礎事實同一，且被告對於原告前揭
    變更無異議，並為本案之言詞辯論，參諸首揭規定，原告訴
    之變更，自為適法，合先敘明。
二、原告起訴主張，原告於98年 7月間接獲本院執行處勘測函文
    ，始知被告以給付借款為由，聲請強制執行原告所有門牌臺
    南市○○路 415號未辦保存登記建物及其坐落基地。惟前揭
    事件原告業已與被告達成和解，並依約定一次匯款新臺幣（
    下同） 1,000萬元清償所有積欠被告之借款，被告並且塗銷
    原告所提供不動產抵押設定。被告對原告之債權已因原告之
    全數清償而消滅，故被告不得再聲請對原告財產強制執行。
    另原告沒有帶兄弟逼迫被告書立承諾書，原告於清償上開款
    項後，被告沒有把本票還原告等語。並聲明：求為判決，被
    告不得執臺灣臺南地方法院97年執字第 94870號債權憑證為
    執行名義對原告聲請強制執行。
三、被告則以，
    (一)被告與原告係叔侄關係，為幫原告生意上週轉，連續於92
      年8月5日、92年11月10日、93年7月2日、94年 7月14日、
      95年1月4日，分別借款予原告200萬元、120萬元、 600萬
      元、200萬元、100萬元，並由原告提供坐落在臺南市○○
      區○○段 1號及同段10-1號土地二筆及地上未保存登記建
      物即門牌臺南市○○路 415號，向地政事務所申辦抵押權
      設定登記在案。然上開借款，其中有 100萬元並未辦理設
      定抵押權。原告於95年1月3日向被告表示：若能再借 100
      萬元予原告，即可兌現原告所簽發95年1月5日、95年2月5
      日，票號分別為0000000號、0000000號，金額各為56萬、
      552,500元之支票等語。惟被告將100萬元匯入原告之支票
      帳戶後，上開票號0000000號，金額552,500元卻遭退票，
      原告顯有詐欺之嫌。
    (二)前開所有抵押借款皆由原告簽立借據、本票作為憑證，並
      由原告簽發支票作為兌現之支付用途。嗣因原告所簽發支
      票，連續退票不獲兌現，經雙方協議，以被告所持有原告
      所簽發之支票為準，並附有「支票附有利息部份免算，但
      只算本金」等字樣之承諾書，該本金共計 1,070萬元，所
      有退票金額總計為11,628,000元。原告於97年10月14日以
      訴外人蔡麗淑之名義，將 1,000萬元匯入被告在京城銀行
      所開設之帳戶內，但仍有70萬元未為清償。被告為方便原
      告之需求，將前開所擔保抵押權全部塗銷及將原告前所簽
      立借據、本票及不兌現支票返還原告，只保留尚未完全清
      償之借據及本票。豈知原告竟不認帳，催討不得要領，被
      告始向本院聲請以98年度司執良字第 51458號執行原告所
      有財產。
    (三)至於承諾書雖為被告所寫，但係因原告帶兄弟逼迫被告所
      書立，該承諾書應該為無效。承諾書之意思為支票金額合
      計為11,628,000元，承諾超過 1,070萬元的部分捨棄，以
      1,070萬元為本金。而本院95年度促字第35945號支付命令
      卷宗內之他項權利證書，是被告自行辦理塗銷登記的。被
      告也將清償的借據、支票、本票已經清償的部分都已還給
      原告，沒有清償的部分還沒有還給原告等語置辯。
    (四)並聲明：求為判決，原告之訴駁回。
四、本件被告係執本院97年度執字第 94870號所核發債權憑證聲
    請本院以98年度司執字第 51458號給付借款強制執行事件對
    原告所有財產為強制執行，而依上開本院97年度執字第9487
    0 號所核發債權憑證內容所載，其執行名義內容為債務人應
    於本命令送達後20日之不變期間內，向債權人給付 200萬元
    ，及自95年2月5日起，至清償日止按年息 20%計算之利息，
    暨按每100元日息1角計算之違約金，並賠償督促程費用1,00
    0 元。其聲請執行金額為債務人應給付債權人70萬元，及自
    97年10月15日起至清償日止，按年息 20%計算之利息，暨按
    每 100元日息1角計算之違約金，並賠償督促程費用1,000元
    。其原執行名義為本院95年度促字第 35945號支付命令及證
    定證明書正本。至於本院95年度促字第 35945號給付借款事
    件，則係本件被告以本件原告為債務人，主張本件原告於94
    年7月14日向其借款200萬元，並提供不動產供其設定抵押權
    ，約定自95年2月5日起，至清償日止按年息 20%計算之利息
    ，並按每100元日息1角計算之違約金為由，依督促程序聲請
    對債務人即本件原告核發上開本金、利息及違約金之支付命
    令，嗣經本院於95年6月8日依本件被告聲請准予核發支付命
    令，並經確定等情，業據本院調閱98年度司執字第 51458號
    、95年度促字第 35945號等卷宗查明屬實，復為兩造所不爭
    執，自堪信為真實。依兩造前揭爭執要執，本件所應審究者
    ，厥為本院97年度執字第 94870號所核發債權憑證所示之債
    權是否業已消滅為斷？
五、茲就上開本件所應審究爭執事項，分述本院得心證理由如下
    ：
    (一)本院97年度執字第 94870號所核發債權憑證，其原執行名
      義為本院95年度促字第 35945號支付命令及證定證明書正
      本，有如上述。而該支付命令所示債權則為被告於94年 7
      月14日所借貸給原告 200萬元及其利息、違約金，原告並
      提供其所有不動產供被告設定抵押權等情，除如上述外，
      並據本院調閱上開卷宗查明屬實，有借據、他項權利證明
      書及抵押權設定契約書附於本院95年度促字第 35945號卷
      內可稽。
    (二)原告曾於97年10月14日以訴外人蔡麗淑為名義匯款 1,000
      萬元至被告在京城銀行所開設之帳戶內，以清償對被告所
      負欠之債務等情，業據被告自認在卷（本審卷第11頁倒數
      第6行以下），並有匯款回條聯在卷可參（補字卷第7頁）
      ，自堪信為真實。至於本院95年度促字第 35945號支付命
      令所示債權，原告所提供被告設定抵押權設定登記之不動
      產，已於97年10月14日由被告出具債務清償證明書，並由
      被告辦理塗銷抵押權設定登記等情，亦據被告自認屬實（
      本審卷第58頁背面、第59頁），並有原告所提出之債務清
      償證明書、異動索引附卷可參（本審卷第39、52頁），亦
      堪信為真實。
    (三)按抵押權所擔保者為原債權、利息、遲延利息、違約金及
      實行抵押權之費用，96年3月28日修正前民法第861條前段
      定有明文。原告既於97年10月14日對被告清償 1,000萬元
      ，被告亦於同日出具債務清償證明書，並主動塗銷本院95
      年度促字第 35945號支付命令所示債權以為擔保之抵押權
      設定登記，均有如前述。依前揭抵押權所擔保之債權範圍
      說明，如原告於94年7月14日向被告所借得200萬元及其利
      息、違約金之債務，嗣未為消滅者，則被告豈會主動塗銷
      該抵押權設定登記。又被告既已出具該債務清償證明書，
      益足佐證，原告主張該債權，業已消滅等語，堪可採信灼
      然。前揭債權即本院95年度促字第 35945號支付命令所示
      債權既已消滅，則因本院95年度促字第 35945號支付命令
      及其確定證明書正本所核發之本院97年執字第 94870號債
      權憑證所示債權，自應歸於消滅，自屬當然。其次，本件
      被告曾於96年11月 5日出具承諾書，表明：「茲因乙○○
      （即原告）積欠甲○○（即被告）款項，日後以甲○○所
      持有乙○○所簽發之支票為準（支票附有利息部份免算，
      但只算本金）特立本承諾書為準。」，此有該承諾書附卷
      可憑（本審卷第23頁）。是依前揭承諾書所載，顯然被告
      日後所得向原告主張之借款返還請求，係以被告所持有之
      支票為準至明。惟原告既於前揭時日償還被告 1,000萬元
      ，而被告亦當庭表示前揭支票原本都已還給原告等語（本
      審卷第29頁第 7行），再參諸前揭承諾書之書立，係在本
      院95年度促字第 35945號支付命令核發之後所為，是依前
      情，更足可證，前揭支付命令所示之債權，確已消滅，要
      無疑義。
    (四)至於被告雖辯稱，兩造曾協議，以被告所持有原告所簽發
      之支票為準，並附有「支票附有利息部份免算，但只算本
      金」等字樣之承諾書，而本金共計 1,070萬元，原告只清
      償1,000萬元， 仍有70萬元未為清償等語。縱被告前揭所
      辯確屬實在，惟此乃兩造所有債務總合之計算。然本件所
      應審究者，係僅為本院97年度執字第 94870號所核發債權
      憑證所示之債權是否業已消滅，並不涉及其他兩造間債權
      債務關係。而前揭債權憑證所示債權確已消滅，已如上述
      ，是被告執此資為辯解，核屬無據至明。另被告雖又辯稱
      ：承諾書雖為伊所書寫，但係因原告帶兄弟逼迫被告所書
      立等語，並以證人陳萬、蕭孟珠、蔡錦絲等人為證。惟前
      揭承諾書係被告於96年11月 5日所書立，此觀該承諾書自
      明。縱被告抗辯其所簽立之該承諾書係經原告夥同他人脅
      迫所為屬實，惟依民法第93條規定，被告因該脅迫而為承
      諾書之意思表示撤銷權，迄今顯逾 1年之除斥期間甚明，
      被告猶執此為前揭辯解，已無可採。況前揭承諾書若確為
      原告夥同他人脅迫所為，被告豈有於97年10月14日自甘書
      立前揭債務清償證明書，並自行前往塗銷抵押權設定登記
      之理？是被告前開所辯，有違常理，殊無可採已明。
    (五)按執行名義成立後，如有消滅債權人請求之事由發生，債
      務人得於強制執行程序終結前，向執行法院對債權人提起
      異議之訴，強制執行法第14條第 1項定有明文。本院95年
      度促字第35945號支付命令核發並確定後，原告已於97年1
      0月14清償被告1,000萬元，上開支付命令所示之債權業已
      消滅，均有如前述，而本院98年度司執字第 51458號給付
      借款強制執行事件，其執行程序仍尚未終結，此據本院調
      閱上開執行卷宗查明無訛。是原告依前揭法文提起債務人
      異議之訴，請求被告不得持上開執行名義對其聲請強制執
      行，依上說明，應屬有據。被告猶以前詞置辯，依前說明
      ，尚嫌乏據。
六、從而，本件原告以前揭事由，提起債務人異議之訴，請求被
    告不得執本院97年執字第 94870號債權憑證為執行名義對原
    告聲請強制執行，揆諸前揭說明，核屬有據，為有理由，應
    予准許。
七、按訴訟費用，由敗訴之當事人負擔。法院為終局判決時，應
    依職權為訴訟費用之裁判，分別為民事訴訟法第78條、第87
    條第1項所明定。經核本件訴訟費用額為7,600元（即第一審
    裁判費），原告之請求為有理由，爰依上開規定確定被告應
    負擔訴訟費用如主文第2項所示。
八、因本案事證已臻明確，兩造其餘主張陳述及所提之證據，均
    毋庸再予審酌，附此敘明。
九、據上論斷：原告之訴為有理由，並依民事訴訟法第78條、第
    87條第1項，判決如主文。
中    華    民    國    98    年    10    月    19    日
                      民事第一庭法  官  王漢章
以上正本係照原本作成
如對本判決上訴，須於判決送達後20日內向本院提出上訴狀
中    華    民    國    98    年    10    月    19    日
                                書記官  林木村


司法院資訊處製作；財團法人民間司法改革基金會備份。
